【裁判字號】    97,消債更,80
【裁判日期】    970714
【裁判案由】    更生事件
【裁判全文】
臺灣臺南地方法院民事裁定            97年度消債更字第80號
債  務  人  甲○○○○○○
                        之1
上列當事人聲請消費者債務清理事件，本院裁定如下：
    主  文
更生之聲請駁回。
聲請費用由債務人負擔。
    理  由
一、本件聲請意旨略以：債務人因不善理財以致長期入不敷出，
    為支應家庭生活開銷，不得已向銀行借款周轉，後來又為支
    應父母喪葬費用，不得已復向銀行借貸，以致負債擴大，最
    終必須以卡養卡之方式支應，且債務人之能力亦僅能選擇長
    期地繳納最低應繳金額，以致債務在高利率之惡性循環下迅
    速累積。債務人目前之無擔保或無優先權之債務總額為新臺
    幣（下同）3,194,274元，未逾1,200萬元，復未經法院裁定
    開始清算程序或宣告破產，又債務人目前為鼎欣保全股份有
    限公司管理部門組員，每月收入39,000元，然債務人於民國
    95年間與銀行協商，銀行要求需每月繳納33,000元，已幾乎
    是債務人每月收入之85％，條件苛刻至極，完全不顧債務人
    及家人之基本生活；債務人雖曾繳納一年多，但均係向親友
    周轉始得支應，然因親友已無法繼續資助，債務人無力負擔
    ，致自96年 8月起無法繳納，是債務人係因不可歸責之事由
    以致無力履行協商條件，爰依消費者債務清理條例提出本件
    更生之聲請等語。
二、按債務人與金融機構協商成立者，不得聲請更生或清算，但
    因不可歸責於己之事由，致履行顯有重大困難者，不在此限
    ；本條例施行前，債務人依金融主管機關協調成立之中華民
    國銀行公會會員辦理消費金融案件無擔保債務協商機制與金
    融機構成立之協商，準用前項之規定，消費者債務清理條例
    第 151條第5項、第6項分別定有明文。衡諸債之關係，係以
    當事人間之信賴關係為基礎，為社會經濟組織之重要支柱，
    故當事人於以法律行為追求自己之利益之際，亦應顧及對方
    之利益，並考量債權債務在社會上之作用，本於誠實及信用
    之原則，行使債權及履行債務。是對於已陷入經濟上困境之
    消費者，若任其於惡性循環之債務窘境中自生自滅，將衍生
    嚴重之社會問題，難以維持安定之社會經濟秩序，故為兼顧
    債權人、債務人雙方之利益，對陷於經濟上困境之消費者，
    乃允其於消費者債務清理條例施行後，得選擇以重建型之更
    生程序或清算型之清算程序清理其債務，藉以妥適調整債務
    人與債權人及其他利害關係人間之權利義務關係，保障債權
    人獲得公平受償，並謀求消費者經濟生活之重建復甦機會。
    惟對於已與金融機構協商成立，或於本條例施行前，已依金
    融主管機關協調成立之中華民國銀行公會會員辦理消費金融
    案件無擔保債務協商機制與金融機構成立協商之債務人，若
    非因不可歸責於己之事由，致履行顯有重大困難，僅係為圖
    謀減免債務，而不為債務之履行，自有違債權契約為誠信契
    約之本旨，故依消費者債務清理條例第151條第6項準用同條
    第 5項前段之規定，不得聲請更生或清算，始能避免肇致道
    德危險。
三、經查：
  (一)債務人前於消費者債務清理條例施行前，依金融主管機關協
    調成立之中華民國銀行公會會員辦理消費金融案件無擔保債
    務協商機制，與金融機構於95年 6月間成立協商，當時債務
    人之無擔保債務總額為 3,527,300元，雙方約定債務人每月
    應償還款項合計為32,456元，債務人自95年 7月起開始依約
    繳款，惟債務人僅繳至96年 7月11日，隨後未再依約履行，
    經最大債權銀行安泰銀行於96年 8月25日通報違反還款協議
    毀諾，目前已遭多家債權銀行循督促程序、訴訟程序對其追
    償欠款等情，業據債務人提出協議書及無擔保債務還款計劃
    、本院96年度促字第 64393、73153、70772號、97年度促字
    第2098號、97年度司促字第1786、5172號支付命令、本院新
    市簡易庭96年度新簡字第716號、97年度新小字第119號民事
    簡易、小額判決書、臺灣臺北地方法院96年度票字第 67411
    號民事裁定書影本各 1件為證，並經本院向聲請人所提出之
    債權人清冊所列各債權銀行函詢查明屬實，堪信為真實。
  (二)債務人雖主張其於消費者債務清理條例施行前，依金融主管
    機關協調成立之中華民國銀行公會會員辦理消費金融案件無
    擔保債務協商機制與金融機構成立之協商，然因銀行要求需
    每月繳納之金額已幾乎是其每月收入之85％，條件苛刻，其
    無力負擔，以致自96年 8月起無法繳納，其係因不可歸責之
    事由以致無力履行協商條件等情，並提出債務人本人之財產
    歸屬資料清單、95年度綜合所得稅各類所得資料清單、扣繳
    憑單、薪資單、債務人名下機車、自小客車行車執照、強制
    汽車責任保險保險卡、汽車貸款繳納明細、存摺、保險費繳
    納明細、保單借款利息收據、債務人戶籍謄本、債務人子女
    就學之學費收據（以上均影本）等件為憑；惟查：
    1.債務人名下有車牌號碼9896－LW號自小客車 1輛，該自小
      客車乃債務人於94年 4月間向南都汽車股份有限公司購買
      ，總車價899,000元，貸款800,000元，分 4年48期清償，
      每月繳款金額為18,792元，截至目前為止繳款正常等情，
      業據本院依職權向南都汽車股份有限公司函詢查明屬實，
      有該公司97年 6月23日陳報狀暨該書狀檢附之分期票款明
      細表在卷可按。則債務人既有資力按月繳交汽車貸款，其
      主張無力履行協商條件云云，已屬可議。即便債務人家庭
      每月薪資收入於扣除上開自小客車按月應給付之貸款後，
      不足清償債務協商金額，然自小客車屬消費財，難謂係生
      活必需品，而債務人名下復有機車 1輛可供日常代步使用
      ，有債務人提出之該機車行車執照附卷可參，據此自難認
      債務人日常生活有何使用上開自小客車之必要，是債務人
      本得處分上開自小客車而降低負債，進而減免其就該自小
      客車所應支付之強制汽車責任保險費、牌照稅、燃料稅等
      支出。債務人捨此不為，一方面按月繳交汽車貸款並支付
      相關保險費、牌照稅費，以求保全該自小客車所有權，另
      一方面則陳稱無力繳交先前與銀行達成協商之款項，其因
      保全非必要財產以致無力履行協商條件，即有可歸責之原
      因。
    2.債務人與其配偶共育有 2名子女（15歲、12歲），而債務
      人任職於鼎欣保全股份有限公司，95年度薪資總額為466,
      650元，96年度則為466,800元；又債務人之配偶先後任職
      於明大企業股份有限公司、松茂團繕及聯嘉實業股份有限
      公司，95年度薪資及其他收入總額為 271,578元，96年度
      則為 206,830元，名下有房屋1棟、土地2筆，有債務人戶
      籍謄本及本院依職權調閱之債務人及其配偶 2人之稅務電
      子閘門財產所得調件明細表在卷可憑，據此足認債務人與
      其配偶每月薪資所得，95年度合計約為61,477元、96年度
      合計約為56,136元。衡以債務人按月繳交汽車貸款18,792
      元及先前與銀行協商之還款金額32,456元，總計每月應支
      付之金額已達51,248元，則債務人95年度之家庭開銷，以
      其家庭薪資收入扣除上開應償還銀行、汽車貸款後之金額
      計算，僅10,229元，顯不足其一家 4口每月基本生活所需
      。倘債務人別無其他收入以資支應，債務人焉有同意銀行
      協商每月還款32,456元之可能？雖債務人陳稱當時係向親
      友周轉以資支應，嗣後親友無法繼續資助云云，然債務人
      陳報之債權人清冊，並未列載周轉資金之親友名稱，則其
      空言主張，自難採信。其以親友不願繼續資助為由，主張
      有不可歸責於己之事由以致履行協商條件有重大困難，尚
      無可採。
四、綜上所述，債務人於消費者債務清理條例施行前，既已與金
    融機構之債權人依金融主管機關協調成立之中華民國銀行公
    會會員辦理消費金融案件無擔保債務協商機制成立協商，且
    又無因不可歸責於己致履行顯有重大困難之事由，則其聲請
    更生，顯然違背消費者債務清理條例第151條第6條準用同條
    第 5項前段之規定，且上開欠缺又屬無從補正，從而，依上
    開說明，應予駁回其更生之聲請，爰裁定如主文。
中    華    民    國    97    年    7     月    14    日
              民事第二庭    法  官  周紹武
上為正本係照原本作成。
如不服本裁定，應於裁定送達後10日內，以書狀向本院提出抗告
，並繳納抗告費新臺幣1千元。
中    華    民    國    97    年    7     月    14    日
                            書記官  余吉祥


司法院資訊處製作；財團法人民間司法改革基金會備份。
